臺灣高雄地方法院刑事判決　　　　　　　　　　　　九十三年度簡上字第七九四號
　 上　訴　人
　 即　被　告　甲○○　男　三.
右列上訴人即被告因妨害自由案件，不服本院高雄簡易庭九十三年度簡字第二五九四
號第一審判決（聲請簡易判決處刑案號：臺灣高雄地方法院檢察署九十二年度偵字第
一六四０七號），提起上訴，本院管轄之第二審合議庭進行通常程序後，為第一審判
決如左：
    主  文
原判決撤銷。
甲○○無罪。
    理  由
一、本件聲請簡易判決處刑意旨略以：被告甲○○曾犯殺人未遂罪，經本院判處有期
    徒刑五年六月確定，於民國（下同）九十年十一月二十九日假釋期滿執行完畢，
    猶不思悔改，平日以從事仲介臺灣男子與大陸女子結婚為業，於九十二年八月一
    日下午三時三十分許，夥同丙○○（並未上訴），駕駛一輛不詳車牌號碼之自用
    小客車，後載甲○○之前妻陳伊妮及女兒，一同前往高雄縣仁武鄉○○○街三十
    四號前，找戊○○商談代辦仲介大陸女子結婚等事宜，抵達後，先由丙○○下車
    阻止戊○○離去，甲○○則駕車送其前妻及女兒至仁武鄉八卦寮，待甲○○於當
    日下午四時許返回前揭地點時，因不滿戊○○欲將原先委託其代辦仲介大陸女子
    結婚之業務，轉而委託他人辦理，遂憤而要求戊○○賠償其新台幣（下同）四萬
    元，並找一位保證人共同簽立本票，戊○○表示無法找到保證人，甲○○即持一
    黑色不明物體（未扣案），作勢欲加害戊○○之生命、身體，而與丙○○共同脅
    迫戊○○乘坐上開小客車，返回高雄市前鎮區○○○街一三０巷十九號其二人住
    處，嗣抵達後，甲○○再與丙○○共同脅迫戊○○簽立面額各為一萬元之本票共
    計四張，並要求戊○○居住在前揭其二人住處之四樓房間內，直至甲○○代其辦
    理仲介大陸女子結婚之業務完成。迄於九十二年八月三日下午二時許，戊○○伺
    機由前揭其二人住處之頂樓攀越至高雄市前鎮區○○○街一五０巷二號頂樓，向
    路人呼救，經警前往處理，始查悉上情等語，因認被告甲○○涉犯刑法第三百零
    四條第一項之強制罪嫌。
二、公訴人認被告涉有前揭犯行，係以(一)被告甲○○、丙○○於右揭時地，共同脅迫
    被害人戊○○至其二人住處，並簽立本票四紙之事實，業據被害人戊○○於警詢
    及偵查中指訴綦詳，並有面額各為一萬元之本票四紙扣案可證。(二)證人高黃玉蘭
    於警訊中證稱：於九十二年八月三日中午十二時三十分許，在高雄市前鎮區○○○街一五０巷二號租處，其與其子高志男在該處賣麵，聽見有人在喊「救命、救
    命，趕快叫警察救我，否則我要跳樓」，其子就趕快打電話給瑞隆派出所，那人
    在頂樓喊救命約五分鐘之久，他喊的很大聲、像很緊張的樣子等語。(三)又證人丁○○於偵查中證稱：因為其每天在喝酒，所以很多事都記不得，於九十二年八月
    一日，有很多人至其住處喝酒，喝完酒後其就進入屋內睡覺，其不清楚當日戊○○如何離開其住處，於同年八月三日其在掃地時，有撿到戊○○之
    午時間，甲○○之朋友打電話要其將
    於警詢中供稱：戊○○向其借款約三千元，加上其代他辦大陸新娘證件手續費約
    三千元，總共約六千元，因戊○○最後不讓其繼續辦理大陸新娘結婚業務，四萬
    元本票是戊○○簽給其抵押等語，於偵查中則辯稱：其向戊○○說要幫他辦大陸
    新娘，但他不要讓其辦，其就叫他賠償費用，到其住處後，其拿本票給他簽，金
    額是他自己寫的，其有幫他辦單身證明五百元、
    元、照片一百二十元，他還向其借款六千元，他到其住處後還說要讓其辦因此還
    有機票錢，其不知道他為何改變主意又要讓其辦云云，關於被害人戊○○之借款
    金額，及簽立四萬元本票之用途等等，前後供述明顯不一；且與被告丙○○於偵
    查中供稱：因為戊○○另外找別人代辦大陸新娘，所以甲○○要叫他賠償損失，
    甲○○問戊○○欠錢要怎麼處理，看戊○○能否找他家人出來處理，並叫戊○○
    打電話去找人，戊○○找不到人，甲○○就叫他到住處去等，嗣到達住處後，甲○○拿本票給戊○○簽，有說「你家人沒辦法幫你處理就要簽本票」等語，不相
    符合；況被告甲○○辯稱曾代被害人戊○○墊付部分款項云云，亦未提出相關單
    據以供查證。則衡諸常情，被害人戊○○若未遭被告甲○○、丙○○之脅迫，豈
    會無端自願前往被告二人住處，簽立與被告甲○○聲稱之代墊費用相差有十倍多
    金額之本票，且隨身攜帶之
    原本已表明不再委託被告甲○○代辦仲介大陸女子結婚之業務，竟無故立即改變
    主意，同意繼續委託被告甲○○，甚且居住在被告二人之住處內，等候被告甲○○辦理仲介大陸女子結婚手續達三天之久。(五)另設若被告甲○○、丙○○事先並
    無妨害被害人戊○○自由之犯意聯絡，被告甲○○欲駕車搭載其前妻前往高雄縣
    仁武鄉八卦寮，何需特意另邀約被告丙○○一同前往，且途經仁武鄉○○○街三
    十四號證人丁○○住處時，先由被告丙○○下車找尋被害人戊○○，並在該處等
    候被告甲○○駕車返回，而被害人戊○○在被告二人住處簽立本票時，被告丙○○仍同時在場等情，足見被告甲○○與丙○○有犯意聯絡及行為分擔為據。
三、然訊之被告甲○○固坦承帶同戊○○回到其高雄市前鎮區○○○街一三０巷十九
    號住處，戊○○並有簽立面額一萬元之本票四張，然堅決否認有何妨害自由犯行
    ，辯稱：伊當天不是專程去找戊○○，本來要去仁武八卦寮拜拜，順道經過丁○○住處，才想去找戊○○，並沒有叫丙○○看住戊○○，經過與戊○○再次溝通
    後，戊○○遂同意再由伊辦理仲介大陸新娘，才帶戊○○回家住以方便辦理後續
    手續，戊○○在伊住處期間，自由出入，伊還提供食宿，為避免戊○○又反悔導
    致伊損失，才請戊○○簽下本票等語。
四、按犯罪事實應依證據認定之，無證據不得認定犯罪事實；又不能證明被告犯罪者
    ，應諭知無罪之判決；刑事訴訟法第一百五十四條第二項、第三百零一條第一項
    分別定有明文。所謂證據，須適於為被告犯罪事實之證明者，始得採為斷罪資料
    ，如未能發現相當證據，或證據不足以證明，自不能以推測或擬制之方法，以為
    裁判基礎（最高法院五十三年台上字第二七五○號、四十年台上字第八十六號判
    例參照）。
五、經查：
    (一)刑法第三百零四條第一項之強制罪之構成要件係「以強暴、脅迫使人行無義務
      之事或妨害人行使權利」，其中「強暴、脅迫」，祇以所用之強脅手段足以妨
      害他人行使權利，或足使他人行無義務之事為已足，並非以被害人之自由完全
      受其壓制為必要（參照最高法院二十八年上字第三六五０號判例意旨），然仍
      須行為人有為強暴、脅迫之手段。是本案首應審酌被告有為何強暴、脅迫之手
      段。
    (二)本案檢察官主張被告係持一黑色不明物體（未扣案），作勢欲加害戊○○之生
      命、身體而脅迫之方式，業經被告於警詢、偵查及本院審理時否認，證人丙○○於本院審理時亦具結證述甲○○當時並無作勢要打戊○○等語（見本院九十
      四年二月十七日審判筆錄第五頁），而卷內僅有戊○○於偵訊時具結證稱甲○○從車上拿出一把黑色手槍，是真槍還是假槍及什麼型式沒有看清楚等語（見
      92偵16407號卷九十二年八月二十六日訊問筆錄第二頁，被告並未主張或舉證
      有何顯不可信之情況，是依刑事訴訟法第一百五十九條之一第二項之規定得作
      為證據），然戊○○於九十三年八月三日十二時三十分許，在高雄市前鎮區○○○街一五０巷二號頂樓喊救命被員警帶回製作筆錄時即為相同陳述，並經員
      警於九十二年八月三日十五時起在被告當時住處高雄市前鎮區○○○街一三０
      巷十九號進行搜索，並未發現如戊○○所稱之黑色手槍之應行扣押物，此有高
      雄市政府警察局前鎮分局搜索筆錄在警詢卷可稽，且丁○○亦在檢察官偵訊時
      具結稱沒有看見被告拿刀、槍將被害人（即戊○○）押走，被害人八月一日如
      何離開伊住處，伊不清楚，伊沒有阻止被告拿刀、槍出來等語（見92偵16407
      號卷九十三年二月二十四日訊問筆錄第一頁背面，被告就此並未爭執其證據能
      力，依刑事訴訟法第一百五十九條之一第二項、第一百五十九條之五第二項之
      規定得作為證據），是被告究有無以黑色手槍脅迫戊○○行無義務之事，卷內
      戊○○為該證述時，被告並未在場，未經被告行使反對詰問權，嗣經本院於九
      十四年二月十七日傳喚戊○○並未到庭（戊○○於偵查中所留電話經聯絡結果
      已未居住該處，且於九十四年一月十四日自高雄長庚醫院出院後迄今並未再住
      院，此有本院辦理刑事案件電話紀錄查詢表在卷可稽），是被告既未對戊○○
      前揭證詞行反對詰問，自不宜以其證詞逕為被告不利之認定，況且戊○○於同
      次偵訊時亦證稱「最後一天早上六點多我自己走出去巷口買香菸，因剛好有人
      出去門沒關，．．．，我是因怕那四張本票才沒有離開，沒有人在看守我。．
      ．．住在甲○○家二、三天並沒有被妨害自由。」等語（見92偵16407號卷九
      十二年八月二十六日訊問筆錄第二頁，被告並未主張或舉證有何顯不可信之情
      況，是依刑事訴訟法第一百五十九條之一第二項之規定得作為證據），是戊○○倘係被強暴、脅迫而居住在被告住處，豈會在未被看守已離開該處後，因四
      張本票又自行返回，再於九十三年八月三日下午突然又不顧四張本票而上頂樓
      呼喊救命，戊○○之證述實有不合情理之處。
    (三)承上，檢察官就此並未完全採信戊○○前揭證述而另主張「甲○○即持一黑色
      不明物體（未扣案），作勢欲加害戊○○之生命、身體」之強暴、脅迫手段，
      然檢察官做此主張之依據係「衡諸常情，被害人戊○○若未遭被告甲○○、丙○○之脅迫，豈會無端自願前往被告二人住處，簽立與被告甲○○聲稱之代墊
      費用相差有十倍多金額之本票，且隨身攜帶之
      證人丁○○住處，又原本已表明不再委託被告甲○○代辦仲介大陸女子結婚之
      業務，竟無故立即改變主意，同意繼續委託被告甲○○，甚且居住在被告二人
      之住處內，等候被告甲○○辦理仲介大陸女子結婚手續達三天之久」等語，就
      其中戊○○在被告甲○○住處達三天部分與戊○○前揭證稱未被妨害自由之證
      詞（見92偵16407號卷九十二年八月二十六日訊問筆錄第二頁，被告並未主張
      或舉證有何顯不可信之情況，是依刑事訴訟法第一百五十九條之一第二項之規
      定得作為證據）不符，且戊○○既前已委託被告甲○○辦理與大陸女子結婚事
      務，被告為戊○○辦理相關業務，應有支出相關費用，則戊○○不願繼續委託
      以造成被告損失，被告向戊○○求償已支出之費用並不難想像，再以戊○○居
      無定所之經濟狀況，其考量無力賠償被告而應允繼續委託被告辦理亦非有違常
      情，是檢察官前揭推論並非毫無例外，且依該推論無從認定被告有實施強暴、
      脅迫手段，亦無法據以認定被告係持一黑色不明物體，卷內就此並無證據加以
      證明。
    (四)綜合以上，依卷內證據不能證明被告有實施強暴、脅迫手段，本院復查無積極
      證據，足認被告確有公訴人所指之犯行，不能證明被告犯罪，自應為無罪之諭
      知。上訴人以原審判決不當為由而提起上訴，其上訴有理由，應由本院將原判
      決撤銷改諭知無罪之判決。
六、按對於簡易判決之上訴，管轄第二審之地方法院合議庭依通常程序審理後認案件
    有刑事訴訟法第四百五十二條所指之情形，應撤銷原判決，逕依通常程序為第一
    審判決，此為法院辦理刑事訴訟簡易程序案件應行注意事項第十四點所明定。本
    件經本院合議庭審理後認為應為被告無罪之判決，係刑事訴訟法第四百五十二條
    所定之同法第四百五十一條之一第四項但書第三款之情形，參照前揭注意事項之
    規定，本院應逕依通常程序為第一審判決，是當事人不服本件判決，得依刑事訴
    訟法之規定提起上訴，附此敘明。
據上論斷，應依刑事訴訟法第四百五十五條之一第一、三項、第三百六十九條第一項
前段、第三百六十四條、第三百零一條第一項，判決如主文。
本案經檢察官乙○○到庭執行職務。
中　　　華　　　民　　　國　　九十四　　年　　　三　　　月　　 十一 　　日
                                  臺灣高雄地方法院刑事第十三庭
                                      審判長法  官    何秀燕
                                            法  官    陳月雯
                                            法  官    楊智守
右正本證明與原本無異。
如不服本判決，應於收受送達後十日內向本院提出上訴書狀。
                                            書記官    王美玲
中　　　華　　　民　　　國　　九十四　　年　　　三　　　月　　　十一    日
